最高法院刑事判決　　　　　　　　　　　　　　　　八十七年度台上字第六八八號
　　上訴人　台灣高等法院檢察署檢察官
　　被　告　甲○○
右上訴人因被告業務侵占案件，不服台灣高等法院中華民國八十六年一月十七日第二
審判決（八十五年度上訴字第一四一六號，起訴案號：台灣台北地方法院檢察署八十
四年度偵字第一六八二四號），提起上訴，本院判決如左：
    主  文
原判決撤銷，發回台灣高等法院。
    理  由
本件原判決以檢察官公訴意旨略稱，被告甲○○於民國八十年十月三十日與台北市○
○街一五九巷二十號二樓「科技工程顧問有限公司」（下稱科技公司）負責人賴朝旭
簽訂協議書，約定賴朝旭出國留學期間由被告全權處理科技公司之業務。卻基於概括
之犯意，於科技公司在八十一年二月間受託喻台生建築師事務所承攬台北市○○路空
南國宅結構工程、及八十二年二月間承做高雄市國宅與高雄市新莊高中三項建築物之
結構設計工程，應收受之結構設計及繪圖費依序為新台幣（下同）三百五十萬五千七
百九十五元、二百九十一萬七千九百四十八元及四十七萬五千零三十九元。上開工程
已於八十二年底發包完畢，均可請求付款。詎被告意圖為自己不法之所有，於八十三
年十二月間私自前往喻台生建築師事務所就上開三項工程協商折價，連續領取合計為
五百零三萬七百五十三元之支票四紙提兌侵占入己。案經科技公司訴請偵辦，因認被
告涉有刑法第三百三十六條第二項之業務侵占罪嫌等情。惟經審理結果，認為系爭三
項建築物之結構設計工程，係由喻台生建築師事務所與被告獨立執業之科技土木結構
事務所所簽約承攬，而與科技公司完全無關，其因而收受兌領前述支票，自係有權為
之，並無業務侵占可言。乃維持第一審諭知被告無罪之判決，駁回檢察官在第二審之
上訴。固非無見。
惟查，(一)、被告於檢察官第一次偵訊時，承認伊與賴朝旭合夥經營科技公司，伊以技
術、設計入股（見偵查卷第三十一頁背面）；又稱伊原來經營冠群土木結構技師事務
所，伊進入科技公司後，才更名為科技土木結構事務所，遷入科技公司內各等語（見
同上卷第三十二頁背面、第六十八頁背面）。則究竟被告以何「技術、設計」出資入
股科技公司﹖是否以「科技土木結構事務所」為出資﹖否則，該事務所何以遷入科技
公司內﹖而且更名為「科技」土木結構事務所﹖此與告訴人科技公司負責人賴朝旭一
再指稱，科技土木結構事務所係附屬於科技公司下之一單位，故被告以科技土木結構
事務所名義所為之簽約，仍屬科技公司之案件等情，是否真實有關（見原審卷(一)第六
十一頁），原審並未調查明白。再者，被告於第一審法院第一次訊問時，法院訊以：
「對檢察官起訴書犯罪事實有何意見﹖」被告答稱：「五百零三萬零七百五十三元，
我有領到錢，錢在事務所內，因帳目未與賴朝旭算清楚，我暫時保管中，……我與賴
朝旭合夥的，他有向我要這筆錢。我叫他把帳算清楚會把錢給他，有些費用要扣掉才
能結算，費用大約占款項之三分之一或不到三分之一，扣掉費用之後，我與他一人一
半平分。」（見第一審卷第三十三頁）。倘被告係以其單獨執業之科技土木結構事務
所承攬系爭結構設計工程，何以自承工程款須與賴朝旭平分﹖徵之此與被告於八十年
十月三十日與賴朝旭簽訂之協議書（見偵查卷第四頁）所載，雙方約定被告代為經營
科技公司，盈餘由二人均分一節相符合以觀，被告究否據此而須與賴朝旭平分工程盈
餘﹖如果不虛，上述結構設計工程似應屬於科技公司所承攬，真相如何﹖原審未深入
審究、調查明白，致事實尚欠明瞭，應屬未盡調查能事之違誤。(二)、原判決理由第三
段之(一)論，證人喻台生於八十四年十一月二日證述簽約係被告來簽的，因簽約係以
科技土木結構技師事務所名義簽的，故付被告五百多萬元等情，乃認系爭工程係被告
單獨經營之科技土木結構事務所承攬。但卷查該次訊問筆錄所載（見第一審卷第三十
九頁），喻台生另謂：「這些案子（指系爭工程）都是我接的，我負責所有設計工程
，結構部分我找賴朝旭幫忙才會給科技公司做，……我案子交給賴朝旭，當時案件交
給他做時，他還沒有出國，……賴朝旭出國時告訴我，結構繪圖有問題找甲○○。…
…」；且法院訊以：「你案子要拿給何人做﹖」，喻台生答覆：「賴朝旭，他交待出
國找甲○○幫忙，所以賴朝旭出國期間我才找甲○○。」（見同上卷第三十五頁背面
）各等語。據此，該喻台生明白證稱，系爭結構設計工程係交予科技公司承攬，此不
利於被告之證據何以不足採信﹖原審未詳細說明其理由，自屬理由不備之違誤。(三)、
被告於偵查中供認該科技土木結構事務所僅有伊一人而已（見偵查卷第三十二頁背面
），則其如何承攬繪製系爭結構工程圖說﹖又科技公司職員吳秀蕊、王國偉、施世明
、余勝坤出具書面證明，證明上述系爭結構設計工程為渠等設計、繪圖（見第二審卷
(一)第七十四頁），如果無訛﹖科技土木結構事務所簽約承攬之工程，何以交由科技公
司之職員設計、繪圖﹖尤不能無疑。原審就此並未深究，徒以該書面證明係審判外之
陳述而未予採信，亦屬調查未盡。檢察官上訴意旨，指摘原判決不當，非無理由，應
認有撤銷發回更審之原因。又本件雖屬刑事訴訟法第三百七十六條第三款所列之案件
，惟於修正刑事訴訟法施行前，原得上訴於第三審法院，且已繫屬於法院，依刑事訴
訟法施行法第五條第一項規定，仍應依施行前之法定程序終結之。附此明。
據上論結，應依刑事訴訟法第三百九十七條、第四百零一條，判決如主文。
中      華      民      國    八十七    年      二      月    二十六    日
                              最高法院刑事第十庭
                                  審判長法官  吳  雄  銘
                                        法官  池  啟  明
                                        法官  陳  宗  鎮
                                        法官  石  木  欽
                                        法官  吳  火  川
      右正本證明與原本無異
                                              書  記  官
中      華      民      國    八十七    年      三      月      四      日
